臺灣高等法院臺南分院刑事裁定　　　　　96年度交抗字第91號
抗　告　人　交通部公路總局嘉義區監理所麻豆監理站
代　表　人　黃萬益
受 處 分人　乙○○
　　　　　　　　　　送達代收.
上列抗告人因受處分人聲明異議案件，不服臺灣臺南地方法院中
華民國96年5月7日裁定（96年度交聲字第161號）提起抗告，本
院裁定如下：
    主  文
抗告駁回。
    理  由
一、本件抗告意旨略以，原裁定理由以受處分人已受緩起訴處分
    ，而撤銷原裁處罰鍰部分，誠難信服，其理由：
    (一)依據法務部95年5月25日法律字第0950700393號函示略以
      「不起訴處分」包括「緩起訴處分」。緩起訴處分為一種
      便宜不起訴處分，檢察官為緩起訴處分時依刑事訴訟法第
      253條之2第1項規定對被告所為之指示及課予負擔，係一
      種特殊的處遇措施，並非刑罰。故刑事案件經檢察官為緩
      起訴處分確定後，宜視同不起訴處分確定，得依違反行政
      法上義務之規定裁處，此為行政罰法第26條第1項所明定
      。
    (二)按行政罰法第26條第1項規定：一行為同時觸犯刑事法律
      及違反行政法上義務規定者，依刑事法律處罰之。此所謂
      「依刑事法律處罰之」應係指罪刑法定主義及刑事法律正
      當程序運作完成始足當之。
    (三)抗告人認為緩起訴處分與上述條文所稱之「刑事處罰」仍
      屬有別。從而本件依道路交通管理處罰條例第35條第1項
      第1款規定裁處行政罰鍰於法並無牴觸，爰依同條例第87
      條第3項規定提起抗告，請撤銷原裁定，另為適法之裁定
      等語。
二、查受處分人乙○○前經警製單舉發於民國95年6月21日21時4
    分許，駕駛車號N5-1027號自用一般小貨車，於國道一號北
    上313.6公里處，因酒後駕車經警當場測得其呼氣中酒精濃
    度高達每公升0.61毫克（MG/L）、標準值為每公升0.25毫克
    （MG/L）。原處分機關以違規事實屬實，依照道路交通管理
    處罰條例第35條第1項第1款、第24條第1項第1款（原裁決書
    漏未記載）之規定，裁處異議人罰鍰新臺幣（下同）4萬950
    0元，吊扣駕駛執照12個月並施以道安講習等情。受處分人
    就上開違規行為並不爭執，但以其所涉之酒後駕車公共危險
    案件，經移送臺灣臺南地方法院檢察署後，已向台南觀護志
    工協進會繳交2萬元而受緩起訴處分確定，竟遭原處分機關
    裁決罰鍰4萬9500元，對一行為重複為罰鍰及吊扣駕駛執照
    12個月之處罰，有違一事不二罰原則，而提起聲明異議。原
    審認原處分機關就吊扣受處分人之駕駛執照及道安講習部分
    ，為屬正當，而駁回其異議；就原處分機關裁罰4萬9500元
    部分，認尚有未洽，而予撤銷，改裁定為不罰。抗告人就上
    開撤銷原處分機關裁罰，改裁定為不罰部分，提起抗告，合
    先敘明。
三、經查：
（一）本件受處分人之違規行為時間係95年6月21日，為道路交
      通管理處罰條例94年12月28日修正公布，但於95年7月1日
      施行之前；而行政罰法係94年2月5日經公布，自95年2月5
      日起施行，則依行政罰法第五條規定：「行為後法律或自
      治條例有變更者，適用行政機關最初裁處時之法律或自治
      條例。但裁處前之法律或自治條例有利於受處罰者，適用
      最有利於受處罰者之規定。」，原處分機關為裁決時係96
      年1月22日，比較裁處時及行為時之道路交通管理處罰條
      例第35條，新法該條增列第8項規定汽車駕駛人經裁判確
      定處以罰金低於同條例第92條第3項所訂最低罰鍰基準規
      定者，應繳納不足最低罰鍰之部分，自以95年7月1日施行
      前之道路交通管理處罰條例第35條規定對受處分人有利，
      從而本件有關裁處法律之適用，自應依修正前之道路交通
      管理處罰條例第35條予以處置，合先敘明。
（二）汽車駕駛人，駕駛汽車經測試檢定有下列情形之一者，處
      1萬5千元以上6萬元以下罰鍰，並當場移置保管該汽車及
      吊扣其駕駛執照1年；因而肇事致人受傷者，並吊扣其駕
      駛執照2年；致人重傷或死亡者，吊銷其駕駛執照，並不
      得再考領：一酒精濃度超過規定標準者，修正前道路交通
      管理處罰條例第35條第1項第1款定有明文；次按汽車駕駛
      人飲用酒類後其吐氣所含酒精濃度超過每公升0.25毫克（
      MG/L）者，不得駕車，道路交通安全規則第114條第2款亦
      有明定。查受處分人已坦承有上揭酒後駕車之事實，並有
      其簽收之舉發違反道路交通管理事件通知單、95年度偵字
      第10216號緩起訴書影本及臺灣高等法院被告前案紀錄表
      等件在卷可憑，故受處分人確有上開違規情事，洵可認定
      。
（三）按95年2月5日生效之行政罰法第26條第1項規定，一行為
      同時觸犯刑事法律及違反行政法上義務規定者，依刑事法
      律處罰之。但其行為應處以其他種類行政罰或得沒入之物
      而未經法院宣告沒收者，亦得裁處之。究其立法目的，一
      行為同時觸犯刑事法律及違反行政法上義務規定時，由於
      刑罰與行政罰同屬對不法行為之制裁，而刑罰之懲罰作用
      較強，故依刑事法律處罰，即足資警惕時，實無一事二罰
      再處行政罰之必要，且刑事法律處罰，由法院依法定程序
      為之，較符合正當法律秩序，應予優先適用，但罰鍰以外
      之沒入或其他種類行政罰，因兼具維護公共秩序之作用，
      為達行政目的，行政機關仍得併予裁處。
（四）查緩起訴處分是否屬於行政罰法第26條第1項所規定之依
      刑事法律處罰？是否係屬同法條第2項規定之「不起訴處
      分」內涵之一？經查：檢察官依刑事訴訟法第253條之
      2第1項第4款規定為緩起訴處分，命被告向公益團體捐款
      者，被告係履行檢察官為緩起訴處分命令，性質上自屬處
      分金，與罰金無異，且依刑事訴訟法第253條之2第2項規
      定命被告捐款之金錢給付命令，並得為民事強制執行名義
      。是檢察官命令被告為捐款之金錢給付，此等命令雖非刑
      罰，但仍是一種特殊的處遇措施，會產生未經裁判即生終
      局處理案件之實質效果，亦即性質上已係實質的制裁，造
      成被告財產減少的影響，其捐款解釋上亦屬道路交通管理
      處罰條例第35條第8項所規定之罰金，被告即係履行檢察
      官為緩起訴處分命令，與受刑事處罰無異。況行政罰法第
      26條第1項僅規定「依刑事法律處罰之」，並未明定應依
      刑法第33條、第34條所定主從刑罰之種類科罰，檢察官命
      令被告捐款之金錢給付即係依刑事訴訟法第253條之2第1
      項第4款規定所為，自與行政罰法第26條第1項「依刑事法
      律處罰之」之規定，尚無扞格之處。另緩起訴處分所定緩
      起訴期間期滿後，該緩起訴處分將發生禁止對已為緩起訴
      處分之同一犯罪事實再行起訴之效力，即所謂「緩起訴處
      分之實質確定力」（最高法院94年台非字第215號判例參
      照），故檢察官所為對於異議人之緩起訴處分，實已產生
      實質刑罰之效果。再依刑事訴訟法第253條之1規定，有關
      緩起訴處分，需具備之要件亦與不起訴處分之要件有間，
      且不起訴處分係自處分確定時起即發生實體上之確定力，
      不若緩起訴處分於緩起訴處分之期間（即猶豫期間）僅發
      生形式之確定力。因之，倘認行政罰法第26條第2項規定
      之「不起訴處分」包含「緩起訴處分」之情形，是否已逾
      文義解釋之範圍，實有疑問。行政罰法第26條第2項規定
      既未明文包含「緩起訴處分」之類型，而對於人民不利益
      之規定本不得任意加以擴張其適用，自不宜逕認行政罰法
      第26條第2項之規定於經緩起訴處分之情形亦有適用。
      至於法務部95年5月25日法律字第0950700393號函雖略以
      ：行政罰法第26條第2項所稱「不起訴處分」包括「緩起
      訴處分」在內等語，然基於前揭之理由，從而，緩起訴
      處分既非不能證明行為人之犯罪事實，且有金錢給付、勞
      務給付及處遇措施之實質處罰，自與上開行政罰法第26條
      第2項列舉之不起訴處分等情形迥然有別，仍無從遽為比
      擬而為相同之處置。另按緩起訴處分於緩起訴處分之期
      間（即猶豫期間）僅發生形式之確定力，若符合刑事訴訟
      法第253條之3第1項之要件，檢察官仍得依職權或依告訴
      人之聲請撤銷原處分，繼續偵查或起訴，且依同法條第2
      項規定檢察官撤銷緩起訴之處分時，被告已履行之部分，
      不得請求返還或賠償。而本件緩起訴處分期滿日係96年8
      月7日，有台灣高等法院被告前案紀錄表附卷可稽，而本
      件原處分機關裁決日係96年1月22日，尚在緩起訴猶豫期
      間內，如以上揭法務部函示稱「不起訴處分」包括「緩起
      訴處分」在內，則緩起訴猶豫期間內異議人已遵照檢察官
      命令繳交捐款之緩起訴處分金（已產生實質刑罰之效果，
      一如前述），再受行政裁處罰鍰，苟再遭撤銷該緩起訴處
      分，已繳交捐款緩起訴處分金依法已不得請求返還（益徵
      實質刑罰之效果），復經檢察官起訴，再受法院審判施以
      刑罰制裁，恐生「一事三罰」之危險，該函示見解自難引
      為論據。本院於95年10月刑事庭庭務會議就同類案情，
      亦同本裁定見解，有該本院刑事庭庭務會議紀錄影本在卷
      可佐。即受處分人之捐款解釋上亦屬處罰條例第35條第8
      項所規定之罰金，即係履行檢察官為緩起訴處分命令，與
      受刑事處罰無異，自不應再受行政裁罰，法院應撤銷交通
      裁決機關有關罰鍰部分之處分，並為該部分不罰之諭知。
（五）本件受處分人飲用酒類，已達不能安全駕駛動力交通工具
      之程度，竟仍駕駛上開自用小貨車上路之事實，業經臺灣
      臺南地方法院檢察署檢察官以95年度偵字第10216號緩起
      訴處分在案，受處分人並依檢察官命令向財團法人臺南觀
      護志工協進會支付2萬元，有該緩起訴處分書、捐款收據
      等影本在卷可證。本件即應適用94年12月28日修正公布，
      並於95年7月1日施行前之道路交通管理處罰條例第35條之
      規定，無依修正後處罰條例第35條第8項補繳罰鍰之問題
      。從而，原裁定以原處分機關就受處分人酒精濃度超過規
      定標準，對其裁處罰鍰4萬9500元部分，尚有未洽，而撤
      銷該部分之原處分，改裁定為不罰，本院經核原裁定認事
      用法俱無不合，抗告意旨指摘原裁定不當云云，為無理由
      ，應予駁回。
四、據上論斷，應依道路交通案件處理辦法第26條，刑事訴訟法
    第412條，裁定如主文。
中　　華　　民　　國　　96　　年　　 6　　月　　28  　日
                  刑事第一庭    審判長法　官  黃崑宗
                                      法　官  夏金郎
                                      法　官  王明宏
以上正本證明與原本無異。
不得再抗告。
　　　　　　　　　　　　　　　　　　　書記官   黃全忠
中　　華　　民　　國　　96　　年　　7 　　月　　2 　　日
